【裁判字號】    96,易,1992
【裁判日期】    970331
【裁判案由】    業務侵占
【裁判全文】
臺灣士林地方法院刑事判決              96年度易字第1992號
公  訴  人  臺灣士林地方法院檢察署檢察官
被      告  甲○○
上列被告因業務侵占案件，經檢察官提起公訴（96年度偵緝字第
1044號），被告於本院準備程序中就被訴之事實為有罪之陳述，
本院合議庭裁定由受命法官改依簡式審判程序審理，並判決如下
：
    主  文
甲○○連續犯業務侵占罪，處有期徒刑拾月；又犯詐欺取財罪，
處有期徒刑參月。應執行有期徒刑壹年。
    事  實
一、甲○○係宏威保全股份有限公司（下稱宏威公司）員工，經
    該公司派任至台北縣八里鄉○○○街22號「摩登原始人社區
    」擔任社區總幹事及警衛保全，負責收取住戶管理費、第四
    台視訊費、租車位收入及將款項轉存社區帳戶、支付社區相
    關廠商費用之工作，為從事業務之人，竟意圖為自己不法之
    所有，基於概括之犯意，自民國94年1 月間起至95年3 月間
    止，利用代收社區管理費、第四台視訊費、租車位收入及代
    繳社區相關廠商費用而持有款項之機會，連續侵占新台幣（
    下同）856,323 元。甲○○又意圖為自己不法之所有，利用
    摩登原始人社區財務委員之前將淡水信用合作社存摺暫交甲
    ○○尚未取回之機會，於94年4 月6 日向主任委員謊稱社區
    需款支付廠商費用，使主任委員陷於錯誤，同意交付20萬元
    ，而於甲○○填寫領款金額20萬元之淡水第一信用合作社活
    期性存款取款憑條上用印，甲○○旋以該紙取款憑條、存摺
    自淡水信用合作社摩登原始人社區管理委員會帳戶（帳號：
    0000000000000） 領款20萬元。嗣於95年3 月間甲○○無故
    曠職，經宏威公司清查摩登原始人社區管理委員會帳冊後，
    始查悉上情。
二、案經宏威公司告發由臺灣士林地方法院檢察署檢察官偵查起
    訴。
    理  由
一、本件被告甲○○所犯非死刑、無期徒刑、最輕本刑為3 年以
    上有期徒刑之罪，或高等法院管轄第一審之案件，被告於本
    院準備程序進行中就被訴事實為有罪之陳述，經告以簡式審
    判程序之旨，並聽取檢察官、被告之意見後，經合議庭評議
    後裁定改由受命法官獨任進行簡式審判程序，是本件之證據
    調查，依刑事訴訟法第273 條之2 規定，不受同法第159 條
    第1 項、第161 條之2 、第161 條之3 、第163 條之1 及第
    164 條至第170 條規定之限制，合先敘明。
二、上揭犯罪事實，迭據被告於檢察官偵查、暨本院準備程序及
    審理時自白不諱，核與證人翁秀盆、林進興所述相符，復有
    摩登原始人社區收費收執聯、估價單、95年度管理費明細表
    、被告簽名之91年4 月3 日現金支出傳票、淡水第一信用合
    作社活期性存款取款憑條、摩登原始人社區廠商付款簽收簿
    、淡水第一信用合作社存摺、管理費收支明細表等件在卷可
    證，足認被告自白與事實相符，可以採信。是本件事證明確
    ，被告犯行洵堪認定，應依法論科。
三、按被告行為後，94年2月2日修正公布之刑法已於95年7月1日
    生效施行，其中第2條第1項「行為後法律有變更者，適用行
    為時之法律。但行為後之法律有利於行為人者，適用最有利
    於行為人之法律」之規定，係規範行為後法律變更所生新、
    舊法律比較適用之準據法，並非刑法實體法律，自不生行為
    後法律變更之比較適用問題，故刑法修正施行後，應適用該
    修正後之第2條第1項之規定，依「從舊、從輕」之原則比較
    新、舊法律之適用；又比較新舊法時，應就罪刑有關之共犯
    、未遂犯、想像競合犯、牽連犯、連續犯、結合犯，以及累
    犯加重、自首減輕暨其他法定加減原因（如身分加減）與加
    減例等一切情形，綜其全部罪刑之結果而為比較後，再適用
    有利於行為人之法律處斷，而不得一部割裂分別適用不同之
    新、舊法（最高法院24年上字第4634號、29年上字第964號
    判例意旨及最高法院95年度第8次刑事庭會議決議參照）。
    經查：
  (一)關於罰金刑：刑法第336 條第2 項業務侵占罪，其法定刑有
    關罰金部分為得併科（銀元）3000元以下罰金，刑法第339
    條第1 項詐欺取財罪，法定刑有關罰金部分為1,000 元以下
    罰金。查刑法分則編各罪所定罰金刑之貨幣單位原為銀元，
    修正前刑法第33條第5 款規定：「罰金：1 元（銀元）以上
    。」而依罰金罰鍰提高標準條例規定，就72年6 月26日前修
    正之刑法部分條文罰金數額提高2 至10倍，其後修正者則不
    提高倍數，並依現行法規所定貨幣單位折算新臺幣條例規定
    ，以銀元1 元折算新臺幣3 元。修正後刑法第33條第5 款規
    定：「罰金：新臺幣1000元以上，以百元計算之。」刑法第
    33條第5 款所定罰金貨幣單位經修正為新臺幣後，刑法分則
    各罪所定罰金刑之貨幣單位亦應配合修正為新臺幣，為使刑
    法分則編各罪所定罰金之最高數額與刑法修正前趨於一致，
    乃增訂刑法施行法第1 條之1 ：「中華民國94年1 月7 日刑
    法修正施行後，刑法分則編所定罰金之貨幣單位為新臺幣。
    94年1 月7 日刑法修正時，刑法分則編未修正之條文定有罰
    金者，自94年1 月7 日刑法修正施行後，就其所定數額提高
    為30倍。但72年6 月26日至94年1 月7 日新增或修正之條文
    ，就其所定數額提高為3 倍。」從而，刑法修正後刑法分則
    編各罪所定罰金刑之最高數額，適用刑法施行法第1 條之1
    之規定後，並無不同，即對被告並無有利或不利之情形，應
    依一般法律適用原則，適用裁判時之法律，即刑法施行法第
    1 條之1 之規定（最高法院95年11月7 日95年度第21次刑庭
    會議決議參照）。惟修正後刑法第33條第5 款所定罰金刑最
    低數額，較之修正前提高，自以修正前刑法第33條第5款 規
    定有利於被告。
  (二)關於連續犯：修正前刑法第56條有關「連續數行為而犯同一
    之罪名者，以一罪論，但得加重其刑至二分之一」之連續犯
    規定，經修正刪除，此刪除雖非犯罪構成要件之變更，但顯
    已影響行為人刑罰之法律效果，自屬法律有變更，而刪除連
    續犯之規定後，被告所犯各罪均應依數罪併罰之規定分論併
    罰，是比較修正前、後法結果，自以適用較有利於被告之行
    為時法律，即修正刪除前刑法第56條之規定論以連續犯。
  (三)另修正前刑法第51條規定：「數罪併罰，分別宣告其罪之刑
    ，依左列各款定其應執行」，其中第5 款規定：「宣告多數
    有期徒刑者，於各刑中之最長期以上，各刑合併之刑期以下
    ，定其刑期。但不得逾20年」，而修正後刑法第51條第5 款
    規定：「宣告多數有期徒刑者，於各刑中之最長期以上，各
    刑合併之刑期以下，定其刑期。但不得逾30年」，比較新舊
    法結果，修正後刑法並非較有利於行為人。
  (四)經綜合比較新舊法結果，以修正前刑法規定對被告較為有利
    ，自應依刑法第2 條第1 項前段規定，整體適用行為時之修
    正前刑法之規定。
四、按刑法上所謂業務，係指個人基於其社會地位繼續反覆所執
    行之事務，其主要部分之業務固不待論，即為完成主要業務
    所附隨之準備工作與輔助事務，亦應包括在內，最高法院著
    有71年臺上字第1550號判例要旨可參。查被告任職宏威公司
    ，奉派至摩登原始人社區擔任社區總幹事及警衛保全，負責
    收取住戶管理費、第四台視訊費、租車位收入及將款項轉存
    社區帳戶、支付社區相關廠商費用之工作，為從事業務之人
    ，而其經手收取、繳納之款項，則屬被告業務上所持有之物
    ，是被告多次將其業務上所收之款項，變易持有為所有，所
    為均係犯刑法第336 條第2 項之業務侵占罪。其先後多次業
    務侵占之犯行，時間緊接，方法相同，觸犯構成要件相同之
    罪名，顯係基於概括犯意而為之，應依修正刪除前刑法第56
    條連續犯之規定論以一罪。又被告並未負責保管存摺、印章
    ，前開帳戶內之款項亦非其所持有之物，被告係以向主任委
    員訛稱要代繳廠商款項之方式，詐欺取款20萬元，而非侵占
    20萬元，此部分犯罪事實業經公訴檢察官當庭更正（見本院
    卷293 頁），核其所為係犯刑法第339條第1項詐欺取財罪。
    被告所犯上開二罪，犯意各別，行為互殊，應予分論併罰。
    爰審酌被告侵占金額達856,323 元、詐欺金額達20萬元，且
    犯罪後宏威公司已賠付摩登原始人社區管理委員會，但被告
    尚未能與宏威公司和解賠償，並斟酌被告犯罪後坦承犯行之
    態度等及其他一切情狀，量處如主文所示之刑，並定其應執
    行刑。又，被告所犯上開犯行，時間雖在96年4 月24日之前
    ，但被告於中華民國96年罪犯減刑條例施行前之96年6 月8
    日通緝，然並未自動歸案，而係於96年8 月8 日為警緝獲，
    依中華民國96年罪犯減刑條例第5 條規定，不得減刑，附此
    說明。
據上論斷，依刑事訴訟法第273 條之1 第1 項、第299 條第1 項
前段，刑法第2 條第1 項前段、修正前刑法第56條，刑法第336
條第2 項、第339 條第1 項，修正前刑法第51條第5 款，刑法施
行法第1條之1，判決如主文。
本案經檢察官吳維雅到庭執行職務。
中    華    民    國    97    年    3    月     31    日
                  刑事第四庭法  官  洪慕芳
以上正本證明與原本無異。
如不服本判決，應於收受送達後10日內向本院提出上訴書狀，其
未敘述上訴之理由者並得於提起上訴後20日內向本院補提理由書
（均須按他造當事人之人數附繕本）。
                            書記官  林靜枝
中    華    民    國    97    年    3     月    31    日
附錄本案論罪科刑法條：
中華民國刑法第336 條第2 項（業務侵占罪）：
  對於業務上所持有之物，犯前條第1 項之罪者，處6 月以上5
  年以下有期徒刑，得併科3 千元以下罰金。
中華民國刑法第339 條第1 項（普通詐欺罪）：
  意圖為自己或第三人不法之所有，以詐術使人將本人或第三人
  之物交付者，處5 年以下有期徒刑、拘役或科或併科1 千元以
  下罰金。


司法院資訊處製作；財團法人民間司法改革基金會備份。
